ACORDAO-COMPLETO-2368340

ACÓRDÃO 8198/2019 ATA 32/2019 - SEGUNDA CÂMARA

VISTOS, relatados e discutidos estes autos referentes à Tomada de Contas Especial instaurada pelo Fundo Nacional de Desenvolvimento da Educação – FNDE contra o Sr. José Severino Ramos de Souza (gestões: 2005-2008 e 2009-2012) , ex-prefeito de Gameleira/PE, em face da omissão no dever de prestar contas de recursos repassados à municipalidade, no exercício de 2010, mediante o Programa Dinheiro Direto na Escola – PDDE, que teve por objeto a cobertura de despesas de custeio, manutenção e de pequenos investimentos, que concorriam para a garantia do funcionamento e melhoria da infraestrutura física e pedagógica dos estabelecimentos de ensino.
ACORDAM os Ministros do Tribunal de Contas da União, reunidos em sessão da 2ª Câmara, ante as razões expostas pelo Relator, em:
9.1. com fundamento nos arts. 1º, inciso I, 16, inciso III, alínea a, 19, caput, e 23, inciso III, da Lei 8.443/1992, julgar irregulares as contas do Sr. José Severino Ramos de Souza, aplicando-lhe a multa prevista no art. 58, inciso I, da Lei 8.443/1992, no valor de R$ 5.000,00 (cinco mil reais) , fixando-lhe o prazo de 15 (quinze) dias, a contar do recebimento da notificação, para que comprove, perante o Tribunal, o recolhimento da dívida ao Tesouro Nacional (art. 214, inciso III, alínea a, do Regimento Interno/TCU) , atualizada monetariamente desde a data deste Acórdão até a data do efetivo recolhimento, se for paga após o vencimento, na forma da legislação em vigor;
9.2. autorizar, caso requerido, com base no art. 26 da Lei 8.443/1992, o parcelamento da dívida constante no subitem 9.1 deste Acórdão em até 36 (trinta e seis) parcelas mensais e sucessivas, sobre as quais incidirá o correspondente acréscimo legal (multa: atualização monetária) , esclarecendo ao responsável que a falta de pagamento de qualquer parcela importará no vencimento antecipado do saldo devedor, sem prejuízo das demais medidas legais;
9.3. autorizar, desde logo, a cobrança judicial da dívida, nos termos do art. 28, inciso II, da Lei 8.443/1992, caso não atendida a notificação;
9.4. enviar cópia deste Acórdão à Procuradoria da República no Estado de Pernambuco, nos termos do art. 16, § 3º, da Lei 8.443/1992 c/c art. 209, § 7º, do Regimento Interno do TCU.

Tomada de Contas Especial instaurada em face da omissão no dever de prestar contas de recursos repassados à municipalidade, no exercício de 2010, mediante o Programa Dinheiro Direto na Escola  PDDE.

Segunda Câmara

Município de Gameleira/PE.

3. Responsável: José Severino Ramos de Souza (XXX.078.434-XX).

Ana Arraes (Presidente).

13.1. Ministros presentes: Ana Arraes (Presidente), Augusto Nardes, Aroldo Cedraz e Raimundo Carreiro.
13.2. Ministra que alegou impedimento na Sessão: Ana Arraes (Presidente).
13.3. Ministros-Substitutos presentes: Marcos Bemquerer Costa (Relator) e André Luís de Carvalho.

MARCOS BEMQUERER

Cuidam os autos da Tomada de Contas Especial instaurada pelo Fundo Nacional de Desenvolvimento da Educação – FNDE contra o Sr. José Severino Ramos de Souza (gestões: 2005-2008 e 2009-2012) , ex-prefeito de Gameleira/PE, em face da omissão no dever de prestar contas de recursos repassados à municipalidade, no exercício de 2010, mediante o Programa Dinheiro Direto na Escola – PDDE, que teve por objeto a cobertura de despesas de custeio, manutenção e de pequenos investimentos, que concorriam para a garantia do funcionamento e melhoria da infraestrutura física e pedagógica dos estabelecimentos de ensino.
2.               A Secretaria Federal de Controle Interno certificou a irregularidade das contas (peça 1, p. 7) e a autoridade ministerial atestou haver tomado conhecimento dessa conclusão (peça 1, p. 3) .
3.                Nesta Corte de Contas, a Secretaria de Controle Externo de Tomada de Contas Especial – SecexTCE apresentou resumo do iter processual e empreendeu o exame técnico da matéria por meio da instrução inserta à peça 53, que reproduzo em parte e com ajustes de forma:
“2. Os recursos federais relativos ao Programa Dinheiro Direto na Escola - PDDE, no exercício de 2010, foram repassados conforme tabela abaixo (peça 1, p. 41-42) :
	ORDEM BANCÁRIA
	VALOR ORIGINAL (R$ 1,00) 
	DATA DA OCORRÊNCIA

	2010OB527098
	4601,60
	10/09/2010

	2010OB526856
	2320,00
	10/09/2010

	2010OB526538
	9203,20
	09/09/2010

	2010OB527549
	1160,00
	10/09/2010

	2010OB526538
	1459,60
	09/09/2010

	2010OB526856
	493,00
	10/09/2010

	2010OB527098
	729,80
	10/09/2010

	2010OB527549
	246,50
	10/09/2010

	2010OB522267
	1312,60
	13/08/2010

	2010OB522513
	2872,20
	13/08/2010

	2010OB522513
	2981,40
	13/08/2010

	2010OB527098
	660,50
	10/09/2010

	2010OB526856
	406,00
	10/09/2010

	2010OB526538
	1321,00
	09/09/2010

	2010OB527549
	203,00
	10/09/2010

	2010OB515782
	9853,40
	21/07/2010

	2010OB522513
	3115,80
	13/08/2010

	2010OB522267
	646,20
	13/08/2010

	2010OB544431
	14000,00
	10/12/2010

	2010OB515782
	6976,20
	21/07/2010

	2010OB516633
	522,00
	22/07/2010

	2010OB528600
	683,60
	17/09/2010

	2010OB528800
	290,00
	17/09/2010

	2010OB528926
	1367,20
	17/09/2010

	2010OB528386
	580,00
	16/09/2010

	2010OB528386
	604,20
	16/09/2010

	2010OB528800
	302,10
	17/09/2010

	2010OB528600
	1371,00
	17/09/2010

	2010OB528926
	2742,00
	17/09/2010

	2010OB527098
	683,60
	10/09/2010

	2010OB526856
	261,00
	10/09/2010

	2010OB526538
	1367,20
	09/09/2010

	2010OB527549
	130,50
	10/09/2010

	2010OB528800
	188,50
	17/09/2010

	2010OB528600
	652,10
	17/09/2010

	2010OB528386
	377,00
	16/09/2010

	2010OB528926
	1304,20
	17/09/2010

	2010OB537715
	12000,00
	17/09/2010

	2010OB528926
	642,00
	17/09/2010

	2010OB528800
	145,00
	17/09/2010

	2010OB528600
	321,00
	17/09/2010

	2010OB528386
	290,00
	16/09/2010

	2010OB515782
	3950,40
	21/09/2010

	2010OB526538
	580,00
	09/09/2010

	2010OB526856
	1451,20
	10/09/2010

	2010OB522798
	290,00
	10/09/2010

	2010OB527549
	725,60
	10/09/2010

	2010OB526838
	721,80
	09/09/2010

	2010OB526856
	551,00
	10/09/2010

	2010OB527098
	360,90
	10/09/2010

	2010OB527549
	275,50
	10/09/2010

	2010OB537715
	12000,00
	17/11/2010

	2010OB516633
	3237,60
	22/07/2010

3.	Foi emitida a Informação 1924/2016/SEOPC/COPRA/CGCAP/DIFIN-FNDE (peça 1, p. 9-12) , que concluiu pela omissão no dever de prestar contas dos recursos do Programa Dinheiro Direto na Escola - PDDE, repassados ao Município de Gameleira - PE, exercício de 2010, sob a responsabilidade do Sr. José Severino Ramos de Souza (CPF XXX.078.434-XX) , ex-Prefeito, gestões: 2005-2008 e 2009-2012. Nesse mesmo sentido foi a conclusão do Relatório de Tomada de Contas Especial 84/2016-DIREC/COTCE/CGCAP/DIFIN/FNDE/MEC (peça 1, p. 41-45) .
4.	O responsável, José Severino Ramos de Souza (CPF XXX.078.434-XX) , ex-Prefeito, gestões: 2005-2008 e 2009-2012, foi notificado pelo ofício de peça 1, p. 31 (AR à p. 33) .
5.	O Relatório e o Certificado de Auditoria, além do Parecer do Dirigente do Órgão de Controle Interno, todos de n.º 218/2017, foram unânimes em concluir pela irregularidade das contas. O Pronunciamento Ministerial também se coaduna aos pareceres anteriores (peça 1, p. 3-8) .
6.	No âmbito do TCU, com base na instrução de peça 6, confirmada conforme pronunciamento de peça 7, foi realizada a citação do Sr. José Severino Ramos de Souza (CPF XXX.078.434-XX) , nos seguintes termos (ver ofício de peça 8) :
‘Ato impugnado: não comprovação da boa e regular aplicação dos recursos federais repassados ao município de Gameleira - PE em 2010, na modalidade fundo a fundo, à conta do Programa Dinheiro Direto na Escola - PDDE, tendo por objeto o repasse de recursos financeiros, em caráter suplementar, destinados à cobertura de despesas de custeio, manutenção e de pequenos investimentos, que concorram para a garantia do funcionamento e melhoria da infraestrutura física e pedagógica dos estabelecimentos de ensino, em razão da omissão no dever de prestar contas no prazo legal. 
Evidência: Informação 1924/2016/SEOPC/COPRA/CGCAP/DIFIN-FNDE (peça 1, p. 9- 12) ; Relatório de Tomada de Contas Especial 84/2016-DIREC/COTCE/CGCAP/DIFIN/FNDE/MEC (peça 1, p. 41-45) . 
Nexo causal: de acordo com a Resolução/CD/FNDE 3, de 1º de abril de 2010, o gestor estava obrigado a encaminhar a prestação de contas dos recursos financeiros recebidos até exercício de 2010, nos prazos estipulados na norma, de modo que, ao não fazer, tornou-se omisso. 
Dispositivos violados: Resolução CD/FNDE 3, de 1º/4/2010; art. 70, parágrafo único, da Constituição Federal/88; art. 93 do Decreto-lei 200/67.’
7.	Conforme instrução de peça 22, a citação foi recebida conforme AR de peça 9, tendo o responsável apresentado defesa (peça 20) , após ter solicitado prorrogação por duas vezes e vista/cópia (ver peças 10-19) .
8.	A argumentação principal utilizada pelo responsável em sua defesa refere-se ao fato de os recursos terem sido transferidos diretamente nas contas das associações, tendo estas, no seu entendimento, a obrigação de prestar contas diretamente ao FNDE, e não ao município, sendo, portanto, um equívoco cobrar do gestor essa prestação de contas.
9.	Para reforçar sua tese, apresenta cópia do estatuto de algumas associações, bem como o pedido de extrato dessas entidades junto ao Banco do Brasil, que foi negado por causa do sigilo bancário, além do manual de orientação para constituição de unidades executoras, elaborado pelo FNDE. 
10. Por fim, pede que seja aplicado o entendimento firmado pelo Acórdão 2763/2001-TCU-Plenário, da relatoria do Exmo. Ministro Augusto Sherman:
‘9.1. acolher o Incidente de Uniformização de Jurisprudência suscitado pelo Ministério Público junto ao TCU, nos termos do art. 91, caput, do Regimento Interno;
9.2. firmar o seguinte entendimento quanto à responsabilização das pessoas que devem responder por danos ao erário ocorridos na aplicação de transferências voluntárias de recursos federais a entidades privadas, com vistas à consecução de uma finalidade pública:
9.2.1. na hipótese em que a pessoa jurídica de direito privado e seus administradores derem causa a dano ao erário na execução de avença celebrada com o poder público federal com vistas à realização de uma finalidade pública, incide sobre ambos a responsabilidade solidária pelo dano;
9.3. nos termos do § 3º do art. 91 do Regimento Interno do TCU, encaminhar cópia do presente acórdão à Comissão de Jurisprudência para apreciação da oportunidade e da conveniência de elaboração de enunciado de Súmula sobre a matéria;
 (...) ’
11. Na citada instrução (peça 22) , foi realizada a análise da defesa apresentada, inicialmente trazendo a Resolução/CD/FNDE 3, de 1º de abril de 2010, com suporte nos normativos para os recursos do Programa Dinheiro Direto na Escola - PDDE, no exercício de 2010, repassados ao Município de Gameleira – PE:
 (...) 
‘Art. 3º Os recursos do PDDE serão destinados às escolas definidas pelos incisos I e II do art. 1º, por intermédio de suas Entidades Executoras (EEx) , Unidades Executoras Próprias (UEx) e Entidades Mantenedoras (EM) . 
Parágrafo único. Por Entidade Executora (EEx) , Unidade Executora Própria (UEx) e Entidade Mantenedora (EM) entende-se o órgão ou instituição responsável pela formalização dos processos de adesão e habilitação e pelo recebimento, execução e prestação de contas dos recursos transferidos que, na forma desta Resolução, compreende:
I – Entidade Executora (EEx) – prefeituras municipais e secretarias distrital e estaduais de educação, responsáveis pela formalização do processo de adesão das escolas de suas redes de ensino e pelo recebimento, execução e prestação de contas dos recursos destinados àquelas que não possuem UEx;
II – Unidade Executora Própria (UEx) – entidade privada sem fins lucrativos, representativa das escolas públicas, integrada por membros da comunidade escolar comumente denominada de caixa escolar, associação de pais e mestres, conselho escolar, círculo de pais e mestres etc., constituída para receber, executar e prestar contas dos recursos destinados às referidas escolas; e
III – Entidade Mantenedora (EM) – entidade privada sem fins lucrativos, registrada no Conselho Nacional de Assistência Social (CNAS) como beneficente de assistência social, ou de atendimento direto e gratuito ao público, responsável pela formalização dos processos de adesão e habilitação das escolas privadas de educação especial que mantêm e pelo recebimento, execução e prestação de contas dos recursos destinados às referidas escolas.
 (...) 
Art. 12 Às escolas públicas das redes municipais, estaduais e do Distrito Federal, que possuam alunos matriculados no ensino fundamental e médio, registrados no censo escolar do ano anterior ao do atendimento, selecionadas pelas prefeituras municipais e secretarias distrital e estaduais de educação, de acordo com os critérios estabelecidos pela Secretaria de Educação Continuada, Alfabetização e Diversidade do MEC (SECAD/MEC) , divulgados no Manual Operacional do FEFS disponível nos sites www.mec.gov.br e www.fnde.gov.br, serão destinados recursos de custeio e capital, por intermédio de suas UEx, com vistas a assegurar o seu funcionamento nos finais de semana, para viabilizar a realização de atividades educativas e recreativas que vão além da carga horária prevista para a educação formal. 
 (...) 
§ 8º As EEx deverão encaminhar à SECAD/MEC a relação das UEx que assinaram o Termo de Compromisso (Anexo II-B) , com a indicação do CNPJ e o nome das UEx e o código no censo escolar e o nome das escolas por essas representadas, devendo o Termo de Compromisso e o Plano de Atividades da Escola ser mantidos no arquivo da EEx, juntamente com a prestação de contas de cada UEx no caso de recebimento dos recursos de que trata o caput deste artigo, pelo prazo e para o fim previstos no art. 30.
 (...) 
Art. 30 As despesas realizadas com recursos transferidos, nos moldes e sob a égide desta Resolução, serão comprovadas mediante documentos fiscais originais ou equivalentes, na forma da legislação à qual a entidade responsável pela despesa estiver sujeita, devendo os recibos, faturas, notas fiscais e quaisquer outros documentos comprobatórios ser emitidos em nome da EEx, UEx ou da EM, identificados com os nomes do FNDE e da ação programática e ser arquivados em sua sede, ainda que utilize serviços de contabilidade de terceiros, juntamente com os documentos de prestação de contas na forma definida nos incisos I ao III e §§ 1º ao 5º do art. 31, pelo prazo de 5 (cinco) anos, contados da data do julgamento da prestação de contas anual do FNDE pelo Tribunal de Contas da União (TCU) , referente ao exercício do repasse dos recursos, para disponibilização ao FNDE, aos órgãos de controle interno e externo e ao Ministério Público.
Parágrafo único. O FNDE disponibilizará no site www.fnde.gov.br a posição do julgamento de suas contas pelo TCU. 
Art. 31 A elaboração e a apresentação da prestação de contas dos recursos recebidos por intermédio do PDDE deverão ocorrer da seguinte forma: 
I – das UEx, às EEx a que as escolas estejam vinculadas, até 31 de dezembro do ano da efetivação do respectivo crédito nas contas correntes específicas das UEx, constituída do Demonstrativo da Execução da Receita e da Despesa e de Pagamentos Efetuados, da Relação de Bens Adquiridos ou Produzidos e dos extratos bancários da conta corrente específica em que os recursos foram depositados e das aplicações financeiras realizadas e, se for o caso, da Conciliação Bancária, acompanhada de documentos julgados necessários à comprovação da execução dos recursos;
II – das EM, ao FNDE, até 28 de fevereiro do ano subsequente ao da efetivação do crédito dos respectivos recursos nas contas correntes específicas das EM, constituída do Demonstrativo da Execução da Receita e da Despesa e de Pagamentos Efetuados, da Relação de Bens Adquiridos ou Produzidos, dos extratos bancários da conta corrente específica em que os recursos foram depositados e das aplicações financeiras realizadas e, se for o caso, da Conciliação Bancária; e
III – das EEx, ao FNDE, até 28 de fevereiro do ano subsequente ao da efetivação do crédito dos respectivos recursos nas contas correntes específicas das EEx, constituída do Demonstrativo da Execução da Receita e da Despesa e de Pagamentos Efetuados, dos extratos bancários da conta corrente específica em que os recursos foram depositados e das aplicações financeiras realizadas e, se for o caso, da Conciliação Bancária e da Relação de Bens Adquiridos ou Produzidos, quando se tratar de recursos transferidos.
 (...) ’
12. Conclui-se a análise, entendendo que, pela norma parcialmente transcrita acima, vê-se que a Entidade Executora (EEx) , no caso a prefeitura municipal, é a responsável por elaborar a prestação de contas dos recursos recebidos diretamente em seu nome, bem como por receber e apresentar ao FNDE as contas em nome das Unidade Executora Própria (UEx) , que, no presente caso, eram as associações mencionadas pelo responsável em sua defesa. 	Diante dessa análise, não deve prosperar o argumento apresentado pelo Sr. José Severino Ramos de Souza (CPF XXX.078.434-XX) , ex-Prefeito de Gameleira - PE, gestões: 2005-2008 e 2009-2012, devendo ser rejeitada a sua defesa.
13. No entanto, em Pronunciamento da Unidade, de peça 23, o Secretário-Substituto assim se pronuncia:
‘Antes de pronunciar-me sobre o mérito da análise consignada na instrução precedente, determino, com as vênias de praxe e com base na delegação de competência dada pela Portaria 1, de 14/7/2014, do Exmo. Ministro-Relator Marcos Bemquerer, a renovação da citação objeto do Ofício 1517/2017-TCU/SECEX-PB, de 30/8/2017 (peça 8) , visto que a comunicação deixou de contemplar audiência do gestor sobre a omissão no dever de prestar contas, no prazo legal, dos recursos federais repassados em 2010 pelo Fundo Nacional de Desenvolvimento da Educação – FNDE ao município de Gameleira/PE, na modalidade fundo a fundo, à conta do Programa Dinheiro Direto na Escola - PDDE, destinados à cobertura de despesas de custeio, manutenção e de pequenos investimentos, que concorram para a garantia do funcionamento e melhoria da infraestrutura física e pedagógica dos estabelecimentos de ensino.’
Defesa
14. Realizada a nova citação juntamente com a audiência do responsável, Sr. José Severino Ramos de Souza (CPF XXX.078.434-XX) , ex-Prefeito de Gameleira - PE, gestões: 2005-2008 e 2009-2012, por meio dos ofícios de peças 29 e 30, o dito responsável apresentou nova defesa conforme as peças 32-38.
15. Insiste o responsável na tese que ante o fato de os recursos terem sido transferidos diretamente nas contas das associações, estas, no seu entendimento, são obrigadas a prestar contas diretamente ao FNDE e não ao município, sendo, portanto, um equívoco cobrar do gestor essa prestação de contas.
16. Informa que a Prefeitura, visando a sanar as pendências de prestação de contas dos recursos do PDDE, apoiada em nova assessoria, protocolou no FNDE documentos suficientes para elidir as omissões de prestação de contas da prefeitura (EEx) e unidades (UEx) , conforme documentos anexos (peça 32, p. 6-47 e peças 33 a 35) . 
17. Na peça 37, o responsável, Sr. José Severino Ramos de Souza, alega que após o encaminhamento dos documentos acima mencionados, o FNDE reconheceu inexistir culpa do ex-gestor pela omissão de prestação de contas dos recursos transferidos para as Unidade Executora Própria (UEx) , tendo também determinado interromper o prosseguimento da TCE, afastando o débito imputado. Com base nessa informação, solicita o arquivamento da presente Tomada de Contas Especial.
18. Em seguida, na peça 41, reconhece que deixou de anexar o documento [em que] o FNDE teria reconhecido a inexistência de culpa do responsável. Informa ainda que a atual gestão do município, juntamente com o ex-Prefeito, acionou os responsáveis pelas associações das escolas beneficiadas com os recursos do PDDE durante o exercício de 2010, tendo sido também realizadas visitas a estas escolas para buscar documentos necessários para concluir todas as prestações de contas.
19. Por fim, solicita o sobrestamento do julgamento e/ou da análise dos autos até a emissão de novo parecer do FNDE.
Análise
20. A primeira constatação relevante diz respeito ao ofício elaborado e encaminhado pelo FNDE à atual Prefeita de Gameleira - PE, Sra. Verônica Maria de Oliveira Souza (peça 41, p. 3-4) , [em que] é informado que não foi acatada a defesa apresentada, ante a ausência do Demonstrativo Consolidado da Execução Físico-Financeira das Unidade Executoras Próprias (UEx) , por se tratar de documento imprescindível para se formalizar o recebimento e viabilizar a análise da prestação de contas na sua totalidade, segundo a Resolução/CD/FNDE 3, de 1º de abril de 2010.
21. Nesse mesmo ofício, o FNDE, em consonância com o entendimento apresentado na instrução de peça 22, entende que a Entidade Executora (EEx) , no caso a prefeitura municipal, é a responsável por elaborar a prestação de contas dos recursos recebidos diretamente em seu nome, bem como por receber e apresentar ao FNDE as contas em nome das Unidade Executora Própria (UEx) . 	
22. Conclui o citado ofício concedendo o prazo de trinta dias para o município adotar as medidas necessárias para apresentar a prestação de contas total ou devolver os recursos no valor de R$ 98.245,40.
23. Verifica-se que o ofício acima mencionado foi recebido em 9/7/2018, portanto o prazo concedido pelo FNDE para a regularização da pendência já se esgotou, e nada foi acostado aos autos nesse sentido. Vê-se que essa documentação foi encaminhada ao FNDE após a instrução de peça 22, de forma que não se sabe ainda a avaliação definitiva da autarquia sobre a prestação de contas enviada a destempo pelo responsável.
24. Temos que um eventual acolhimento dessa documentação como prestação de contas deve repercutir no âmbito desta TCE, já que o FNDE não poderia mais aprovar ou reprovar a mencionada prestação de contas, embora nada obste o fornecimento de subsídios pela Autarquia, de modo a assistir a sua análise.
25. A avaliação da prestação de contas poderia vir a ser realizada de pronto, mesmo porque o TCU não se encontra vinculado à manifestação do tomador. Entretanto, em havendo eventuais manifestações divergentes pelos órgãos de controle, tal ocorrência seria capaz de gerar inseguranças jurídicas inoportunas.
26. Conforme jurisprudência deste Tribunal, o Acórdão 1580/2008-TCU-Primeira Câmara, Relator Ministro Marcos Bemquerer, em seu item 9.1., deu nova redação à determinação emanada no item 9.4 do Acórdão 430/2008-TCU-Primeira Câmara, nos seguintes termos:
‘9.4. determinar ao Fundo Nacional de Desenvolvimento da Educação - FNDE que se abstenha de aprovar prestação de contas apresentada por responsável após encaminhamento da tomada de contas especial ao TCU, submetendo novos documentos eventualmente recebidos à Corte de Contas, com manifestação conclusiva quanto à pertinência deles e suficiência para justificar as irregularidades ensejadoras da instauração da tomada de contas especial, ficando reservado exclusivamente ao TCU deliberar quanto ao mérito das contas;’
27. Por oportuno, vale trazer ainda os itens 8 e 9 do voto do referido Acórdão 1580/2008-TCU-Primeira Câmara, do Relator Ministro Marcos Bemquerer:
‘8. Acontece que, no processo em epígrafe, houve o esgotamento das providências administrativas antes do ingresso da presente TCE no Tribunal, não havendo mais espaço para aprovação ou avaliação das contas pelo concedente após a remessa da TCE à Corte de Contas, ao contrário do que praticou o FNDE, que aprovou as referidas contas após o envio dos autos ao TCU. Noutro dizer, exauridas as medidas a cargo do tomador de contas sem sucesso e tendo sido encaminhada a TCE a esta Casa, findada estará a competência administrativa, restando, por conseguinte, somente ao TCU emitir juízo de mérito acerca das irregularidades que deram causa à deflagração da TCE.
9. É de se registrar, porém, que tal fato não implica que o órgão ou a entidade de origem deva se abster de trazer ao conhecimento do TCU novos documentos referentes às prestações de contas já ingressas no Tribunal, ao revés, deve submetê-los à apreciação da Corte de Contas, informando sobre a pertinência e a possibilidade de os documentos oferecidos servirem de subsídio ao exame de mérito por parte do TCU. O que se veda, repisa-se, é que o órgão administrativo venha decidir sobre a aprovação ou não das contas em momento processual inoportuno, qual seja, ulteriormente ao envio da TCE ao Tribunal.’
28. Na instrução de peça 43, concluiu-se que a nova apresentação de defesa pelo responsável, Sr. José Severino Ramos de Souza (CPF XXX.078.434-XX) , ex-Prefeito de Gameleira - PE, gestões: 2005-2008 e 2009-2012 (peça 32-38 e 41) , trazia elementos que poderiam ser recebidos como sendo a efetiva prestação de contas do Programa Dinheiro Direto na Escola - PDDE, no exercício de 2010, e que, em conformidade com o Acórdão 1580/2008-TCU-Primeira Câmara, do Relator Ministro Marcos Bemquerer, seria de bom alvitre realizar diligência ao FNDE, com o objetivo de solicitar a emissão de Nota Técnica em face da referida prestação de contas intempestiva, acompanhada de informações sobre a pertinência e a possibilidade de os documentos oferecidos servirem de subsídio ao exame de mérito por parte do TCU.
29. Com a anuências das instâncias superiores foi expedido um ofício de diligência ao FNDE nos seguintes termos (peça 49) :
‘1. Conforme delegação de competência conferida pelo Relator para realização de diligência, e com vistas ao saneamento do processo de Tomada de Contas Especial, TC Processo 011.970/2017-0, que trata de TCE instaurada por meio do Processo 23034.031171/2016-64, em função de dano apurado no âmbito do Programa Dinheiro Direto na Escola/2010, firmado entre a Prefeitura Municipal Gameleira/PE e o Ministério da Educação, tendo como objeto a cobertura de despesas de custeio, manutenção e de pequenos investimentos, que concorram para a garantia do funcionamento e melhoria da infraestrutura física, SOLICITO a Vossa Senhoria que, no prazo de 30 (trinta) dias, a contar do recebimento da presente comunicação, com fundamento no art. 11 da Lei 8.443/1992 c/c o art. 157 do Regimento Interno do TCU, ENCAMINHE A ESTA SECRETARIA os seguintes documentos e informações relativos à análise das prestações de contas intempestivamente apresentadas pelo responsável, Sr. José Severino Ramos de Souza (CPF XXX.078.434-XX) , ex-Prefeito de Gameleira - PE, gestões: 2005-2008 e 2009- 2012, sobre o referido Programa:
a) nota técnica a ser expedida em face da prestação de contas intempestiva do Programa Dinheiro Direto na Escola – PDDE/2010 no Município de Gameleira - PE;
b) informações sobre a pertinência e a possibilidade de os documentos oferecidos servirem de subsídio ao exame de mérito por parte do TCU;
c) outras informações e/ou documentos que julgar cabíveis para a análise deste processo;
d) indicação formal de interlocutor que conheça do assunto para dirimir eventuais dúvidas, informando nome, cargo, telefone e e-mail de contato.’
EXAME TÉCNICO
30. Em resposta, o FNDE encaminhou o ofício de peça 51 [em que] informa que após analisar a documentação apresentada pelo gestor a título de prestação de contas do Programa Dinheiro Direto na Escola (PDDE) , no exercício de 2010, a unidade responsável daquela Autarquia manifestou-se pela suficiência de documentação apresentada para fins de aprovação das contas, conforme corrobora a Nota Técnica 12/2019 — DAESP/COPRA/CGCAP/DIFIN (peça 52) .
31. Vale salientar que a apresentação da prestação de contas intempestiva (23/5/2018 – ver peça 32, p. 7) , ocorreu depois da citação do responsável em 2017 (ver primeiro ofício de peça 8) , motivo pelo qual a prestação de contas a destempo, embora seja capaz de afastar o débito, não sana a omissão, conforme jurisprudência do TCU:
‘A apresentação da prestação de contas a destempo, mas até o momento anterior ao da citação pelo TCU, configura intempestividade no dever de prestar contas. A omissão no dever de prestar contas fica caracterizada apenas a partir da citação por essa irregularidade.’ (Acórdão 5773/2015-TCU-Primeira Câmara | Relator: José Mucio Monteiro) .
‘A omissão no dever de prestar contas fica caracterizada apenas a partir da citação por essa irregularidade. Prestadas as contas antes de expedida a comunicação processual, não há incidência do art. 209, § 4º, do Regimento Interno do TCU, por falta do suporte fático delimitado pela norma.’ (Acórdão 964/2018-TCU-Plenário | Relator: Augusto Nardes) .
32. Em complemento, temos que a jurisprudência deste Tribunal tem seguido a linha de que a apresentação intempestiva dos elementos que comprovam a aplicação dos recursos constitui prova capaz apenas de afastar o débito que seria imputado ao responsável, mas a omissão no dever de prestar contas representa falta grave, que afronta à norma constitucional inserida no art. 70, parágrafo único, da Carta Magna, ensejando a irregularidade das contas do gestor, com incidência de multa (ver Acórdão 4838/2017-TCU-Segunda Câmara – - Relator Ministro Marcos Bemquerer; 1.529/2008 - Relator Ministro Marcos Bemquerer; 2.195/2011 - 1ª Câmara - Relator Ministro Walton Alencar Rodrigues; 7.192/2010 - 2ª Câmara - Relator Ministro Benjamin Zymler; 2.511/2010 – Plenário - Relator Ministro Benjamin Zymler; dentre outros) .
CONCLUSÃO 
33. Em face da análise e aprovação das contas apresentadas intempestivamente feita pelo FNDE, que, tão somente, possuem o condão de afastar o possível débito, entende-se que as contas do Sr. José Severino Ramos de Souza (CPF XXX.078.434-XX) , ex-Prefeito de Gameleira - PE, gestões: 2005-2008 e 2009-2012, devem ser julgadas irregulares, cabendo, ainda, em face da gravidade da conduta (omissão quanto ao dever de prestar contas dos recursos do Programa Dinheiro Direto na Escola - PDDE, exercício de 2010) , a aplicação da multa capitulada no art. 58, inciso I, da referida lei. 
34. Em acréscimo, temos que a audiência do responsável deu-se justamente pelo ‘Não cumprimento do prazo originalmente estipulado para prestação de contas’ (peça 29) , sendo que, nas suas alegações à peça (peças 32-38) , o responsável não trouxe justificativa para não ter apresentado a prestação de contas no tempo devido.
35. Temos que, no caso concreto, não será necessário realizar novo contraditório, até porque a nota técnica foi favorável ao responsável. Ressalte-se que o responsável foi ouvido pela omissão no dever de prestar contas e como dito no item anterior, não trouxe (...) justificativa [alguma] quanto ao fato de não ter apresentado a prestação de contas no tempo devido, na oportunidade que teve de falar nos autos.
36. Portanto, a despeito da documentação encaminhada a destempo pelo responsável, persiste a omissão no dever de prestar contas, no tempo devido. Assim, uma vez que a nota técnica não altera os limites objetivos do conteúdo da citação, permanecendo a omissão no dever de prestação pela qual o responsável foi instado a se manifestar nos autos, tornar-se despicienda nova convocação do responsável para se pronunciar nos autos, desta feita, especificamente sobre a nota técnica, haja vista não haver (...) elemento novo [alguma] capaz de direta ou indiretamente interferir na razão que motivou a audiência do responsável, qual seja, a omissão de prestar contas.”
4.                Com essas considerações, a SecexTCE oferece a seguinte proposta de encaminhamento ao Tribunal (peças 53 a 55) :
a)	 acolher parcialmente as alegações de defesa apresentadas pelo Sr. José Severino Ramos de Souza;
b)	 com base nos arts. 1º, inciso I, 16, inciso III, alínea a, da Lei 8.443/1992, julgar irregulares as contas do Sr. José Severino Ramos de Souza;
c)	 impor ao responsável a multa prevista no art. 58, inciso I, da Lei 8.443/1992;
d)	 autorizar, caso solicitado, o parcelamento e a cobrança judicial das dívidas; 
e)	 encaminhar cópia da deliberação que vier a ser proferida ao Procurador-Chefe da Procuradoria da República no Estado de Pernambuco, nos termos do § 3º do art. 16 da Lei 8.443/1992 c/c o § 7º do art. 209 do Regimento Interno do TCU, e ao FNDE.
5.	O Ministério Público junto a este Tribunal, representado pelo Procurador Sérgio Ricardo Costa Caribé, concordou com o exame da unidade técnica (peça 56) .
É o Relatório.

Manoel Alves de Oliveira, Paulo Roberto dos Santos Coelho Filho e outros.

Procurador Sérgio Ricardo Costa Caribé.

TOMADA DE CONTAS ESPECIAL. TRANSFERÊNCIA DE RECURSOS À MUNICIPALIDADE NA MODALIDADE FUNDO A FUNDO, À CONTA DO PROGRAMA DINHEIRO DIRETO NA ESCOLA, NO EXERCÍCIO DE 2010. OMISSÃO NO DEVER DE PRESTAR CONTAS. APRESENTAÇÃO POSTERIOR DE DOCUMENTOS QUE AFASTAM O DÉBITO. AUSÊNCIA DE JUSTIFICATIVA PARA PRESTAÇÃO DE CONTAS A DESTEMPO. CONTAS IRREGULARES SEM A IMPUTAÇÃO DE DANO AO ERÁRIO. APLICAÇÃO DE MULTA. A apresentação extemporânea da prestação de contas, sem atenuantes que justifiquem o atraso, porém com elementos que comprovem a boa e regular aplicação dos recursos, permite a exclusão do débito, mas não elide a omissão inicial, cabendo o julgamento pela irregularidade das contas com a aplicação de multa.

TOMADA DE CONTAS ESPECIAL (TCE)

Secretaria de Controle Externo de Tomada de Contas Especial - SecexTCE.

A presente Tomada de Contas Especial foi instaurada pelo Fundo Nacional de Desenvolvimento da Educação – FNDE contra o Sr. José Severino Ramos de Souza (gestões: 2005-2008 e 2009-2012) , ex-prefeito de Gameleira/PE, em face da omissão no dever de prestar contas de recursos repassados à municipalidade, no exercício de 2010, sob a égide do Programa Dinheiro Direto na Escola – PDDE.
2.	Referido programa teve por objeto a cobertura de despesas de custeio, manutenção e de pequenos investimentos, que concorriam para a garantia do funcionamento e melhoria da infraestrutura física e pedagógica dos estabelecimentos de ensino.
3.	O tomador de contas opinou pela irregularidade das contas do Sr. José Severino Ramos de Souza, concluindo que o prejuízo apurado nos autos deveria ser imputado a esse ex-gestor.
4.	Nesta Casa de Contas, o Sr. José Severino Ramos de Souza foi inicialmente citado para que ressarcisse o débito e/ou apresentasse alegações de defesa acerca da ausência de comprovação da regular aplicação dos recursos transferidos ao município, decorrente da omissão no dever de prestar contas no prazo legal (peça 8) .
5.	O ex-prefeito optou por oferecer ao Tribunal seus elementos de defesa. Em substância, o ex-agente público asseriu que, em razão de os recursos terem sido transferidos diretamente para as contas das associações, a obrigação de prestar contas dos recursos de referência era dessas associações executoras do PDDE, e não do município (peça 20) . Essa tese não foi acolhida pelo Auditor Federal de Controle Externo que examinou o processo nem pelo Diretor técnico.
6.	Apesar dessa interpretação, o Titular da Secretaria de Controle Externo de Tomada de Contas Especial – SecexTCE, antes de se pronunciar sobre o mérito dos autos, entendeu necessário renovar a citação do responsável para que constasse no novel expediente processual a audiência do gestor sobre a omissão no dever de prestar contas, no prazo legal, dos recursos federais repassados em 2010 pelo FNDE.
7.	Por conseguinte, o ex-prefeito foi instado a se manifestar sobre os seguintes quesitos (peça 29) :
	7.1. citação – “não comprovação da boa e regular aplicação dos recursos em vista da omissão no dever de prestar contas”; 
	7.2. audiência – “não cumprimento do prazo originalmente estipulado para prestação de contas”.
8.	O ex-gestor, em síntese, reiterou não ser obrigação do município prestar contas das verbas recebidas, deixando de apresentar as justificativas sobre o item de audiência. Nada obstante, o ex-alcaide trouxe aos autos elementos que poderiam ser recebidos como prestação de contas dos recursos do PDDE.
9. 	Diante desse contexto, a unidade técnica realizou diligência ao FNDE com o objetivo de (peças 43 e 49) : a) solicitar a emissão de Nota Técnica acerca dos documentos apresentados intempestivamente pelo ex-agente público; b) obter “informações sobre a pertinência e a possibilidade de os documentos oferecidos servirem de subsídio ao exame de mérito por parte do TCU”.
10.	Em atenção à diligência, aquele Fundo se posicionou pela “suficiência de documentação apresentada para fins de aprovação das contas”, nos termos da Nota Técnica 12/2019 – DAESP/COPRA/CGCAP/DIFIN (peça 52) .
11.	Ante a acolhida dos elementos por parte do FNDE, a SecexTCE entendeu que a aprovação das contas apresentadas intempestivamente afastou o possível débito, mas não foi capaz de eliminar a omissão do responsável no seu dever constitucional de prestar contas, razão pela qual propôs, em substância, julgar irregulares as contas do Sr. José Severino Ramos de Souza, com base no art. 16, inciso III, alínea a, da Lei 8.443/1992, aplicando-lhe a multa do art. 58, inciso I, da mesma lei. O Ministério Público de Contas alinhou-se ao exame e ao encaminhamento sugerido pela SecexTCE.
12.	Fixadas as análises de mérito e as propostas de desfecho uniformes para os autos, passo ao exame das questões principais que sobressaem do processo.
13.	Preliminarmente, destaco as oportunas medidas adotadas pela unidade técnica na linha de sanear os autos, deixando a “causa madura” para julgamento por parte deste Colegiado. Foram providenciais a nova citação e a audiência do ex-alcaide, bem como a iniciativa de promover diligência ao FNDE para que aquela autarquia se pronunciasse acerca dos elementos apresentados pelo responsável, com a finalidade de prestação de contas.
14.	Sobre as alegações de defesa trazidas ao descortino do Tribunal, rememora-se que o ex-prefeito asseverou não ser obrigação do município a tarefa de prestar contas dos recursos do PDDE. 
15.	Essa questão foi bem esclarecida pela unidade técnica, com base na Resolução/CD/FNDE 3/2010 e com suporte nos normativos para os recursos do PDDE, pois a sistemática definida nas normas de regência assenta que, ainda que as verbas fossem transferidas diretamente às escolas ou associações, caberia ao prefeito à época receber a prestação de contas das unidades executoras (escolas e associações que efetivamente gerenciaram os recursos) , analisá-las, consolidá-las e apresentá-las ao FNDE, o que não foi feito tempestivamente, tanto é que houve a deflagração desta Tomada de Contas Especial por omissão no dever de prestar contas.
16.	Nessa exegese, destaco excerto colhido da ferramenta de pesquisa desta Corte “Jurisprudência Selecionada”: 
“A responsabilidade pela omissão no dever de prestar contas de recursos do Programa Dinheiro Direto na Escola (PDDE) está restrita ao prefeito em cujo mandato deveria ter ocorrido a análise, a consolidação e o encaminhamento das prestações de contas das unidades executoras ao FNDE, ainda que a aplicação dos recursos tenha ocorrido em gestão anterior.” (Acórdão 6744/2018-TCU-Primeira Câmara, rel. min. Augusto Sherman) .
17.	A 2ª Câmara igualmente está em afino com a tese precitada, uma vez que também se posiciona nessa linha, a exemplo do Acórdão 11.776/2018 (rel. min José Mucio) , cujo trecho do Voto reproduzo:
“[À] luz da jurisprudência deste Tribunal e dos normativos do FNDE que regulamentavam a matéria, é da prefeitura municipal a obrigação de apresentar as prestações de contas, inclusive das relativas aos recursos transferidos diretamente às escolas, sendo incumbência do ente municipal a análise, consolidação e encaminhamento desses documentos ao fundo. Assim, como no presente caso não houve a prestação de contas por parte do prefeito responsável, não há como atribuir aos gestores das unidades executoras culpa por um inadimplemento que não se sabe se efetivamente ocorreu.”  
18.	Como se percebe, a afirmação do ex-prefeito não apresenta qualquer aderência às normas do FNDE que regulam o tema e ao magistério jurisprudencial desta Casa de Contas.
19.	Fiz esses registros especialmente para deixar bem vincado em quem recai a imposição legal de prestar contas final das verbas provenientes do FNDE, pois, como anotado alhures, o Fundo concordou com a documentação apresentada serodiamente pelo responsável (peça 51) .
20.	De fato, compulsando os autos, verifico que o FNDE, por meio do Ofício 078/2018-PDDE/2010, recebido em 9/7/2018, informou à atual prefeita de Gameleira (Sra. Verônica Maria de Oliveira Souza) a ausência do Demonstrativo Consolidado da Execução Físico-Financeira das Unidade Executoras Próprias (UEx) , registrando que se tratava de documento imprescindível para formalizar o recebimento e viabilizar a análise da prestação de contas na sua totalidade, segundo a Resolução/CD/FNDE 3/2010 (peça 41, p. 3-4) .
21.	Posteriormente, o responsável acostou aos autos o Ofício 139/2018-GP, por meio do qual a prefeita de Gameleira/PE havia encaminhado o demonstrativo precitado ao Fundo (peça 47) , o que resultou no entendimento da autarquia de que os elementos oferecidos ao tomador de contas foram suficientes para a finalidade de prestação de contas.
22.	Desse contexto sobressai a conclusão de que não houve prejuízo ao erário, porquanto o Fundo acolheu a documentação apresentada referente às verbas do PDDE, excluindo-se a hipótese de débito inicialmente atribuída ao responsável. Noutras palavras, foi demonstrada a regular aplicação dos recursos transferidos à municipalidade por força do Programa Dinheiro Direto na Escola
23.	Nada obstante, essa situação fática (comprovação da boa utilização das verbas repassadas) não afasta automaticamente a omissão inicial irregular do responsável no seu dever constitucional e legal de prestar contas, conforme o remansoso entendimento desta Casa de Contas sobre a matéria. Novamente me sirvo da ferramenta de pesquisa do Tribunal “Jurisprudência Selecionada” para reproduzir excerto de recente julgado que confirmou essa linha de intelecção: 
“A apresentação extemporânea da prestação de contas, sem atenuantes que justifiquem o atraso, porém com elementos que comprovem a boa e regular aplicação dos recursos, permite a exclusão do débito, mas não elide a omissão inicial, cabendo o julgamento pela irregularidade das contas com aplicação de multa.” (Acórdão 1217/2019-TCU-Plenário, rev. min. Walton Alencar Rodrigues) .
24.	De ressaltar que a jurisprudência supra está integralmente harmonizada com o Regimento Interno do TCU, verbis:
“Art. 209. O Tribunal julgará as contas irregulares quando evidenciada qualquer das seguintes ocorrências: 
I – omissão no dever de prestar contas;
 (...) 
§ 4º Citado o responsável pela omissão de que trata o inciso I, bem como instado a justificar essa omissão, a apresentação posterior das contas, sem justificativa para a falta, não elidirá a respectiva irregularidade, podendo o débito ser afastado caso a documentação comprobatória das despesas esteja de acordo com as normas legais e regulamentares e demonstre a boa e regular aplicação dos recursos, sem prejuízo de aplicação da multa (...) .”
25.	Frise-se bem que a serôdia na prestação das contas só pode ser consentida em hipóteses excepcionais em que houver razões aceitáveis que legitimem a impossibilidade de apresentá-la no prazo previsto. No caso dos autos, o ex-prefeito foi instado a se manifestar sobre o “não cumprimento do prazo originalmente estipulado para prestação de contas” (v. subitem 7.2 acima) , mas não ofereceu qualquer justificativa para esse quesito de audiência. 
26.	Diante desse contexto, acolho a proposta de encaminhamento da unidade técnica na linha de que o Tribunal julgue irregulares as contas do Sr. José Severino Ramos de Souza, com fundamento no art. 16, inciso III, alínea a, da Lei 8.443/1992, ante a omissão injustificada no dever de prestar contas, com aplicação da multa prevista no art. 58, inciso I, da mesma lei.
27.	Cumpre ainda autorizar o parcelamento da dívida, se solicitado, e a cobrança judicial, bem como encaminhar cópia do Acórdão a ser adotado à Procuradoria da República no Estado de Pernambuco, nos termos do art. 16, § 3º, da Lei 8.443/1992 c/c art. 209, § 7º, do Regimento Interno do TCU.
	Ante o exposto, manifesto-me por que seja aprovada a deliberação que ora submeto a este Colegiado.
T.C.U., Sala das Sessões, em 10 de setembro de 2019.
  
MARCOS BEMQUERER COSTA 
Relator